【裁判字號】    89,台上,4582
【裁判日期】    890803
【裁判案由】    偽造文書
【裁判全文】
最高法院刑事判決                              八十九年度台上字第四五八二號
    上  訴  人  台灣高等法院高雄分院檢察署檢察官
    被      告  甲○○
右上訴人因被告偽造文書案件，不服台灣高等法院高雄分院中華民國八十七年五月十
九日第二審判決（八十七年度上訴字第三九八號，起訴案號：台灣高雄地方法院檢察
署八十五年度偵字第二四八七一、二一四○一號），提起上訴，本院判決如左：
    主  文
原判決撤銷，發回台灣高等法院高雄分院。
    理  由
本件原判決以檢察官公訴意旨略稱，被告甲○○明知於高雄縣大寮鄉○○段一五三地
號上之0000000號電錶，係潘秀櫻所申請設置，竟於民國八十五年三月十二日
，囑不知情之呂順義偽刻潘秀櫻之印章，蓋於用戶同意過戶書上後，持向台灣電力公
司鳳山區營業處辦理過戶，因認被告涉犯刑法第二百十六條、第二百十條之行使偽造
私文書罪嫌等情。惟經審理結果，認為不能證明被告犯罪，乃維持第一審諭知被告無
罪之判決，駁回檢察官在第二審之上訴，固非無見。
惟查：(一)審理事實之法院，對於被告之犯罪證據，應從各方面詳予調查，以期發現真
實，茍非調查之途逕已窮，而被告之犯罪嫌疑仍屬不能證明，要難遽為無罪之判斷。
原判決以被告於八十五年三月七日，以楊素寬名義，申請在高雄縣大寮鄉○○段一五
三之一地號土地上設立新電錶，台灣電力公司鳳山區營業處大寮服務所人員至現場勘
察後，並未核准其設立，惟尚未寄出未核准設立之通知單予被告，呂順義即前往辦理
電錶過戶手續，尚無證據足認被告已得知其申請新設立電錶未核准而須辦理過戶，進
而推論被告並未囑呂順義偽造系爭用戶同意過戶書（見原判決理由四）。然據證人即
台灣電力公司鳳山區營業處大寮服務所職員孫修齊證稱：八十五年三月七日，用戶楊
素寬申請在前開土地新設立電錶，程序上大寮服務所須派人到現場勘查狀況是否如申
請人所述。同月八日到現場勘查時，發現並無水井及抽水機，而與申請人所述不符，
故大寮服務所並未准許用戶楊素寬之申請。於同月十二日，呂順義即前來辦理將潘秀
櫻之電錶過戶予楊素寬之手續等情（見第一審卷第八八、八九、九四、九五頁）。復
據證人呂順義證稱：係被告委託伊辦理有關電錶保護箱換新，及潘秀櫻之電錶過戶予
楊素寬之手續（見第一審卷第四四頁）。而被告亦供述：伊係於八十五年三月十一日
，委託呂順義辦理電錶保護箱之事（見第一審卷第十一、九五頁）。再由卷附之申請
新增設用電現場調查及送電情形單，及系爭用戶同意過戶書以觀，台灣電力公司鳳山
區營業處大寮服務所人員係於八十五年三月八日前往現場勘查，於申請單上記載現場
無井位與抽水機，而系爭用戶同意過戶書係於同月十二日申請辦理（見偵字第一三三
八五號卷第五頁、第一審卷第九六之一頁）。則被告以楊素寬名義，向台灣電力公司
申請在上開一五三之一地號上設立新電錶時，是否須具備水井及抽水機等設施﹖被告
或楊素寬於該地號上有否設置水井及抽水機﹖若無該項設施，何以仍向台灣電力公司
提出申請設立新電錶﹖而台灣電力公司鳳山區營業處大寮服務所派員於八十五年三月
八日，前往上揭地號勘查時，有何人會同在場﹖於未核准設立電錶之書面通知寄給被
告前，被告有否可能利用口頭等方式探知申請結果﹖若被告不知於同月七日所申請設
立電錶之勘查結果，何以於同月十一日即委託呂順義辦理電錶保護箱之更換事宜﹖又
呂順義於本案之利害關係如何﹖如其未受被告之委託，何以甘願捲入糾葛，而前往申
請將潘秀櫻之電錶過戶予楊素寬﹖均非無疑。乃原審就上開諸多疑點未詳予調查釐清
，並翔實說明其理由，即遽為前揭推斷，自有調查未盡及理由不備之違誤。(二)事實審
法院本於調查所得之資料，以供述證據認為一部為真實者，固得採取或捨棄其一部，
以為裁判之根據，但其所以採取或捨棄一部分之心證理由，應詳為闡述，方足以昭折
服。原判決固以第一審審理時，經當庭勘驗呂順義與被告於八十六年七月二十四日商
談時，曾提及「去申請一五三之一號土地電錶時，電力公司人員去看現場，看一五三
之一號土地上已有電錶，電力公司人員說在一五三之一號土地上不可再新設電錶，電
力公司人員說用調解書辦過戶，因有調解書所以以後不會有糾紛，電力公司人員說刻
一個印章來辦一辦就可以了」等語之錄音帶內容，呂順義當庭並未否認該錄音帶之真
實性，作為事後呂順義為被告被訴偽造文書案表示賠償之佐證，進而為有利於被告之
認定（見原判決理由四）。但呂順義於第一審同一審理期日，併供稱：伊不是要賠償
被告，是被告向伊說他要請律師，給他新台幣六萬元，就沒有伊之事等情（見第一審
卷第一八○頁）。則呂順義是否曾為被告被訴偽造文書案表示賠償被告，不無疑義，
仍有深入研求之餘地。乃原審就呂順義前揭否認曾表示賠償被告之供述，恝置不論，
即逕為前開認定，難謂無理由不備之違誤。(三)原判決以被告交付有關楊素寬、蔡火旺
間之調解筆錄、契約書、支付命令等文件予呂順義，係因委託呂順義辦理更換電錶保
護箱而交付，作為被告並未委託呂順義辦理系爭電錶過戶手續之依據（見原判決理由
四）。然據呂順義證稱：被告係因委託伊辦理系爭電錶之過戶手續，始交付有關調解
筆錄、契約書、支付命令等文件（見第一審卷第四四、四五頁）。又如僅單純辦理更
換電錶保護箱事宜，是否須提出有關調解筆錄、契約書、支付命令等文件﹖此與通常
處理情形是否相符﹖尚非全然無疑，仍有向台灣電力公司洽詢究明之必要。乃原審未
詳加調查明白，即逕為前揭推論，要嫌速斷。以上或為上訴意旨所指摘，或為本院得
依職權調查之事項。上訴人上訴意旨指摘原判決不當，非無理由，應認有發回更審之
原因。
據上論結，應依刑事訴訟法第三百九十七條、第四百零一條，判決如主文。
中      華      民      國    八十九    年      八      月      三      日
                              最高法院刑事第八庭
                                  審判長法官  吳  雄  銘
                                        法官  石  木  欽
                                        法官  郭  毓  洲
                                        法官  吳  三  龍
                                        法官  白  文  漳
      右正本證明與原本無異
                                              書  記  官
中      華      民      國    八十九    年      八      月      九      日


司法院資訊處製作；財團法人民間司法改革基金會備份。
